最高法院刑事判決　　　　　　九十六年度台上字第二三六四號
上　訴　人
即 自訴 人　甲○○○
自訴代理人　任　　順律師
被　　　告　乙　　○
上列上訴人因自訴被告偽造文書案件，不服台灣高等法院中華民
國九十三年八月二十日第二審判決（九十三年度上訴字第一０四
八號，自訴案號：台灣台北地方法院九十二年度自字第六二五號
），提起上訴，本院判決如下：
    主  文
原判決撤銷，發回台灣高等法院。
    理  由
本件原判決以上訴人即自訴人甲○○○於第一審自訴意旨略稱：
被告乙○為上訴人甲○○○已往生配偶時子誠與其前配偶李氏所
生之子，上訴人為其繼母，上訴人之先夫於民國八十三年三月三
十一日去世後，所遺財產應由上訴人與被告二人平均繼承，詎被
告為貪圖遺產，竟於八十五年五月十四日帶領上訴人前往台北市
大安區戶政事務所申請印鑑證明後，未將上訴人之印鑑章返還，
且於八十五年五月十四日至同年六月十日間之不明時日，在未經
上訴人同意之情況下，親筆書寫偽造日期記載為八十三年四月一
日之遺產分割協議書，在立書人欄下偽造上訴人之署押，並持前
開上訴人所有之印鑑章，擅自盜蓋於遺產分割協議書上，將遺產
中之全部不動產土地二筆及建物四間悉數分割歸被告所有，被告
又於前述期間之不明時日盜用上訴人前述印鑑章，偽簽上訴人署
押，親筆書寫偽造日期記載為八十三年四月一日之繼承系統表，
於八十五年六月十日持前述偽造之遺產分割協議書及繼承系統表
，向台北市大安地政事務所行使，將全數不動產之遺產辦理繼承
分割登記為被告單獨所有；被告仍不滿足，為將台北市○○○路
○段一二六巷六號四樓房屋辦理分割繼承變更登記為被告所有，
復於八十五年六月十五日親筆書寫內容為：「查前開不動產，係
夫妻婚姻關係存續中，以本人名義登記之夫妻聯合財產，非本人
之原有或特有之財產，應屬夫所有，夫於民國八十三年中不幸亡
故，為辦理分割繼承，同意辦理名義變更登記為子乙○之名義屬
實無訛，如有虛偽不實，願負法律責任。」等語之同意書，並在
立同意書人欄下偽造上訴人之署押，擅自盜蓋上訴人之印鑑章於
同意書上，偽以上訴人之名義完成同意書，於八十五年六月十七
日在土地登記申請書上偽造上訴人之署押，並盜蓋上訴人之印鑑
章而偽造完成土地登記申請書後，持前述偽造完成之同意書及土
地登記申請書，向台北市大安地政事務所行使，辦理夫妻聯合財
產更名登記，致使該地政事務所承辦地政之公務人員將前述不實
事項登載於其職務上所掌之公文書，並將時子誠之遺產即坐落台
北市○○區○○段一小段第一三０號土地全部、第一三一號土地
應有部分五分之三及門牌台北市○○○路○段一二六巷六號、六
號二樓、六號四樓之建物登記為被告單獨所有，足以生損害於上
訴人及地政機關對於管理不動產登記之正確性，因認被告涉犯刑
法行使偽造私文書及使公務員登載不實罪嫌（二罪間有方法結果
之牽連犯關係）云云。但經審理結果，認為不能證明被告犯罪，
因而維持第一審諭知被告無罪之判決，駁回上訴人在第二審之上
訴，固非無見。
惟查：法院對於公平正義之維護或對被告之利益有重大關係事項
，應依職權調查證據，刑事訴訟法第一百六十三條第二項但書定
有明文。卷查上訴人在第一審自訴指稱：被告於多年前曾有一天
前來伊家帶伊出去，先去土城與三峽間之先夫龍泉墓園祭拜，後
又去一個地方，但伊年事已高，除鄰近市場商店購物外，鮮少出
門，因而不知該地為何處，又伊之身分證放在家中客廳之小桌子
抽屜內，而在去墓園之前，曾有一次目睹被告到伊家拿了東西後
匆忙離開；因此，伊懷疑被告先來伊家拿伊之身分證，自行偽刻
伊之印章一枚，再帶伊去墓園及戶政事務所，趁伊年老好騙，取
得伊之印鑑證明，而偽造文書取得伊名下之財產及先夫全部不動
產之遺產等語。被告雖否認有上訴人所指犯行，辯稱：遺產分割
協議書、繼承系統表、同意書、土地登記申請書之內容與該等文
書內「甲○○○」簽名，雖伊所書寫，但每次辦理（登記）時，
伊都與上訴人一起去，辦理時上訴人在旁邊看，需要寫文件時都
由伊寫，文件都經過上訴人看過，需要蓋章時由上訴人自己蓋，
當時承辦人員在旁邊也有看到云云。然依卷內土地登記申請書及
補正通知書記載，前述上訴人名義所有不動產及時子誠之遺產分
割登記，均由被告以上訴人之代理人身分出面申請，其文件之補
正，亦僅通知身為代理人之被告攜帶原蓋印章前往辦理，並經原
台北市大安地政事務所職員蔡美娟證述無訛（見原審卷第一四六
頁至第一五０頁），且為上訴人所是認（見原審卷第九七頁），
茍上訴人與被告一同前往台北市大安地政事務所辦理前述不動產
更名及遺產分割登記，衡情自無由被告以上訴人之代理人代理申
請之必要，文件之補正，亦不可能僅通知被告攜帶原蓋用之上訴
人印章前往辦理。是被告所辯：上訴人與其一同前往地政事務所
辦理前述不動產更名及遺產分割登記，所需文件均由其填寫，並
由上訴人在地政事務所承辦人員面前核閱文件、用印云云，是否
屬實，非無可疑。又依卷內以上訴人名義與被告訂立之遺產分割
協議書記載，時子誠之遺產，全部不動產均分歸被告，上訴人所
分得者，為現金、存款及退稅款，合計為新台幣（下同）五萬二
千六百四十九元；而與上訴人同住孫女即被告之女時安民（為被
告與前妻所生）在第一審復證稱：台北市○○○路○段一二六巷
六號一樓及四樓之房屋租金，原由上訴人收取，九十二年四月間
，承租之房客有向伊妹說，被告要收租金並表示房屋為其所有，
九十二年六月間伊有到地政事務所查證相關事情後，問上訴人被
告帶她出去做什麼，上訴人說不記得，問有無簽字蓋章，都說沒
有，伊覺得房屋過戶之事應該沒有經過上訴人同意，因上訴人從
未說過她同意，上訴人之日常生活起居由伊照顧，伊出國的話，
由伊妹照顧，被告另有家庭，未照顧伊與上訴人等，按常理上訴
人不可能將所有的東西給被告管理等語。如果無訛，被告既另組
有家庭，並未照顧身為其繼母之上訴人及與上訴人同住之女時安
民之生活起居，且上訴人當時年紀已八十多歲，用以過活者無非
先夫即被繼承人時子誠所遺留財產及其本人名下不動產，乃其與
被告協議分割時子誠遺產時，竟置自己將來之生活著落於不顧，
而願將價值不菲之時子誠及其本人名下所有不動產均分歸被告，
自己卻僅分得區區五萬多元，顯有違事理常情；又此項遺產分割
事宜，既關係一年已八十多歲之老年人將來之生活有無著落，竟
連與其同住並照顧其生活起居之孫女即被告之女時安民亦不知情
，亦有悖常理。從而，上訴人所指被告冒用其名義偽造前述遺產
分割協議書、繼承系統表、同意書、土地登記申請書持以申請更
名及遺產分割登記，是否全然無據？即值深入詳酌。究竟實情如
何，攸關被告是否有偽造文書罪責及公平正義之維護，自應予釐
清，乃原審未予根究明白，即遽行判決，自嫌速斷，難謂無查證
未盡之違法。上訴意旨指摘原判決違背法令，非無理由，應認原
判決有撤銷發回更審之原因。上訴人自訴被告涉犯使公務員登載
不實罪名部分，雖在不得上訴於第三審之列，但與其有牽連犯關
係之行使偽造私文書部分，既可提起第三審上訴，依審判不可分
之原則，自亦可上訴於第三審法院，此部分應併予發回。
據上論結，應依刑事訴訟法第三百九十七條、第四百零一條，判
決如主文。
中　　華　　民　　國　九十六　年　　五　　月　　三　　日
                      最高法院刑事第十庭
                          審判長法官  謝　俊　雄
                                法官  陳　世　雄
                                法官  魏　新　和
                                法官  吳　信　銘
                                法官  張　春　福
      本件正本證明與原本無異
                                      書  記  官
中　　華　　民　　國　九十六　年　　五　　月　　七　　日
                                                z
